【裁判字號】    95,訴,725
【裁判日期】    951130
【裁判案由】    偽造文書等
【裁判全文】
臺灣板橋地方法院刑事判決               95年度訴字第725號
公  訴  人  臺灣板橋地方法院檢察署檢察官
被      告  乙○○
            丁○○
            甲○○
                      樓
共      同
選任辯護人  李成功律師
            張振興律師
上列被告因偽造文書等案件，經檢察官提起公訴（九十四年度偵
字第九八一六號、第一六九四四號），本院判決如下：
    主  文
乙○○、丁○○、甲○○均無罪。
    理  由
一、公訴意旨以：被告乙○○、丁○○及甲○○三人，分別係三
    峽鎮公所之鎮長、主任秘書及建設課技士，為依法令從事於
    公務之人員。渠等均明知三峽鎮公所為興建體育場而向財政
    部國有財產局（下稱國有財產局）申請撥用之臺北縣三峽鎮
    ○○段第六九之一、九七、一０一、一０三、一一一及一一
    五等六筆地號國有土地，業經三峽鎮公所私自變更原申撥用
    途，用供興建前揭市場工程，詎為避免上開撥用土地遭國有
    財產局收回，對於該局於民國九十二年十一月十八日以台財
    產局接字第０九二００三一七六二號函詢上開興建中地上物
    係作何使用之來函，竟共同基於不實登載公文書之犯意聯絡
    ，由甲○○擬稿、丁○○簽註意見並經乙○○同意後，於九
    十二年十二月十二日以三峽鎮公所北縣峽建字第０九二００
    二六三三一號函覆國有財產局，函覆內容登載「本所辦理文
    化段體育場（文化段六九之一地號等六筆國有土地）搭建鋼
    骨挑高樑柱及二棟鋼筋混凝土建物案，係作為多功能室內體
    育場設施，另二棟Ｒ．Ｃ建物為廁所及管理室供民眾休閒時
    使用」之不實事項，足生損害於國有財產局對於管理國有撥
    用土地之正確性。因認被告三人涉共犯刑法第二百十六條、
    第二百十三條之行使公務員登載不實文書罪嫌等語。
二、按犯罪事實應依證據認定之，無證據不得認定犯罪事實；又
    不能證明被告犯罪者，應諭知無罪之判決，刑事訴訟法第一
    百五十四條第二項、第三百零一條第一項分別定有明文；另
    按認定犯罪事實應憑積極證據，倘積極證據不足以為不利於
    被告事實之認定時，即應為有利被告之認定，更不必有何有
    利之證據，最高法院三十年上字第八一六號著有判例，所謂
    「積極證據足以為不利被告事實之認定」，依據同院七十六
    年臺上字第四九八六號判例意旨，係指據為訴訟上證明之全
    盤證據資料，在客觀上以達於通常一般之人均不致於有所懷
    疑，而得確信被告確曾犯罪之程度；若未達到此一程度，而
    有合理懷疑之存在時，即無從為被告有罪之確信。
三、本件公訴人認被告乙○○、丁○○及甲○○三人涉共犯前開
    行使公務員登載不實文書罪嫌，無非係以被告乙○○、丁○○、甲○○於警詢、偵查中之供述，及證人王阿猜於警詢、
    偵查中之證詞，並有財政部國有財產局九十二年十一月十八
    日台財產局接字第０九二００三一七六二號函及臺北縣三峽
    鎮公所九十二年十二月十二日北縣峽建字第０九二００二六
    三三一號函併稿影本各一紙在卷為主要論據。
四、訊據被告乙○○、丁○○及甲○○三人固對於上開函文之內
    容不爭執，惟堅決否認有行使公務員登載不實文書之犯行，
    被告乙○○辯稱：該地是規劃為多功能體育場設施，只是還
    未拿到體育場建照、執照，所以暫時先安置公有零售市場改
    建拆遷之攤販等語。被告丁○○辯稱：因為原有的三峽鎮公
    所公有市場被拆遷，為了要安置被拆遷之攤販，所以申請蓋
    安置場所，但因為執照還沒有下來，三峽鎮公所就和建築師
    研究，因為申請市場安置法令上有些爭議性，建築師建議是
    否朝興建室內多功能體育設施，在法令及時效上比較快，這
    時國有財產局剛好來函查詢本件土地的用途，三峽鎮公所就
    依照與建築師研究的結果答覆該建物要作為多功能體育設施
    ，並沒有行使登載不實的情形等語。被告甲○○則辯稱：三
    峽鎮公所函覆國有財產局之系爭公文是經辦的過程，並不是
    結果。後來三峽鎮公所取得零售市場臨時安置工程的使用執
    照後，有再發文告知國有財產局等語。經查：
(一)、三峽鎮公所為興建體育場而向國有財產局申請撥用之臺北縣
    三峽鎮○○段第六九之一、九七、一０一、一０三、一一一
    及一一五等六筆地號國有土地，其後三峽鎮公所為臨時安置
    三峽鎮公所公有零售市場改建拆遷之攤販，在上開一０一、
    一０三、一一一號土地上興建公有零售市場改建拆遷攤販之
    臨時安置工程，國有財產局於九十二年十一月十八日以台財
    產局接字第０九二００三一七六二號函詢上開興建中地上物
    係作何使用，三峽鎮公所由甲○○擬稿、丁○○簽註意見，
    並經乙○○同意後，於九十二年十二月十二日以三峽鎮公所
    北縣峽建字第０九二００二六三三一號函覆國有財產局：「
    本所辦理文化段體育場（文化段六九之一地號等六筆國有土
    地）搭建鋼骨挑高樑柱及二棟鋼筋混凝土建物案，係作為多
    功能室內體育場設施，另二棟Ｒ．Ｃ建物為廁所及管理室供
    民眾休閒時使用」等情，業據被告乙○○、丁○○及甲○○
    三人於警詢、偵查及本院審理中供承在卷，並經證人王阿猜
    於警詢、偵查中證述屬實（見臺灣板橋地方法院檢察署九十
    三年度他字第六四號偵查卷第五二頁、第五三頁、九十四年
    度偵字第九八一六號偵查卷第一三０頁、九十四年度偵字第
    一六九四四號偵查卷第一０五頁），且有財政部國有財產局
    九十二年十一月十八日台財產局接字第０九二００三一七六
    二號函及臺北縣三峽鎮公所九十二年十二月十二日北縣峽建
    字第０九二００二六三三一號函併稿影本、臺北縣政府臨時
    建築許可證及臨時使用執照各一紙、建築物照片九張在卷可
    稽（見上開九十四年度偵字第一六九四四號偵查卷第八五頁
    至第九一頁、九十三年度他字第六四號偵查卷第二二頁至第
    二七頁、第一一五頁、第一一六頁），堪認屬實。
(二)、證人許禎彬於警詢中證稱：「（國產局有無撥用臺北縣三峽
    鎮○○段第六九之一、九七、一０一、一０三、一一一及一
    一五地號等六筆土地予三峽鎮公所使用？詳情為何？）有的
    ，臺北縣三峽鎮公所於八十九年底以興建體育場工程為由，
    向國產局申請撥用前述臺北縣三峽鎮○○段第六九之一、九
    七、一０一、一０三、一一一及一一五地號等六筆上地，並
    於九十年一月十六日經行政院核准撥給三峽鎮公所使用。」
    、「雖然前述臺北縣三峽鎮○○段第一０一、（一０三）、
    一一一號土地上並非如三峽鎮公所前述九十三年一月五日函
    文內容所述興建『多功能室內體育場設施』，實際上是興建
    臨時市場，但未來三峽鎮公所仍規劃做為體育場使用，尚未
    涉及變更用途，所以沒有違反國有財產法第三十九絛撤銷撥
    用的規定，且國有財產法第三十六條也規定主管機關基於事
    實需要，可以在原規定使用範圍內變更用途，所以國產局並
    沒有撤銷撥用的必要；另外前述臺北縣三峽鎮○○段第一０
    一、（一０三）、一一一號土地是都市計畫公共設施用地，
    主管機關臺北縣政府也於九十三年三月十九日核准三峽鎮公
    所興建臨時市場，於使用兩年六個月後即予拆除，並規劃為
    體育場使用，所以國產局也尊重主管機關之權責。」等語（
    見上開九十三年度他字第六四號偵查卷第一二二頁、第一二
    三頁）。可知上開工程僅使用撥用之六筆土地中之一部分，
    而非全部，且係臨時性之安置工程設施，並未變更原來申請
    撥用土地之用途，故被告三人自無因申請撥用之上開六筆土
    地會被收回，而有行使公務員登載不實文書罪之故意。
(三)、證人丙○○於本院審理中具結證稱：「（你從事何職？）我
    是開業的建築師。」、「（是否承辦三峽鎮公所公有零售市
    場臨時安置工程的有關設計規劃、請照及監造的業務？）我
    本來是有承攬上開業務，後來監造作業不是我負責。」、「
    （何時開始承辦？）詳細時間我不記得，但不是被告乙○○
    任內，是他的前一任鎮長邱郎。」、「（為何這個案子會拖
    延？）因為請照的時候要會很多單位，發照的單位是臺北縣
    政府工務局，但還要再會其他單位，主要問題是臨時市場安
    置的目的事業主管機關是臺北縣建設局，但建設局認為是他
    們權責還是內政部的權責有疑義，所以就卡在那邊，建照一
    直沒有核發下來。」、「（建照一直拖延未核發，你有無向
    鎮公所作何建議？）第一個部分是如果不是我要負責的，我
    請鎮公所去跟縣政府溝通協調，屬於建築規劃部分，我建議
    臨時安置場所以後要拆，可能會浪費公帑，如果以後可以符
    合其他用途，例如高度再提高一點，以後可以做羽球場．．
    ．。」、「（你剛剛所講的建議，作為變更可做為羽球場的
    建議，是僅限於羽球場還是包括其他體育設施？）我的建議
    是希望以後不要拆掉，但因為工程的經費有限，可能是因為
    經費的因素，所以沒有辦法達到不要拆掉，能夠以後直接轉
    為其他用途，或者是拆掉以後，那些材料還可以使用，高度
    如果不夠，以後有錢的時候，可以把高度加高，因為鋼骨以
    後可以再加高，我當時的設計材料是鋼骨。」、「（在你與
    鎮公所接洽的過程中，你是否因此得知系爭工程只是臨時性
    ，如果以後新的攤販場地蓋好之後，臨時市場就會被拆掉，
    而起訴書所載地號之土地改作其他用途？）我的認知是臨時
    性的，因為開協調會的時候，居民也都有參與，他們也都有
    說這是臨時性的，以後還會再搬回原地，也就是將來系爭土
    地上的臨時市場也會被拆掉．．．。」、「（系爭工程如果
    被拆掉後，系爭土地適合規劃為室內多功能體育場嗎？）土
    地要做何用途不一定，系爭土地的地質沒有問題，土地面積
    是可以足夠作室內多功能體育場。」、「（系爭工程如果被
    拆之後，其材料可以轉為作室內多功能體育場之材料嗎？）
    系爭工程是屬於鋼骨，本來就可以回收再利用，如果是ＲＣ
    就不行。」、「（如果臨時市場安置搬回原來市場，上面的
    設施是否可以不用拆掉，直接作為其他用途？）我本來曾經
    建議要把高度提高，以後較有機會轉作其他體育設施用途，
    但因經費不夠，所以高度沒有那麼高。」等語（見本院九十
    五年十一月十七日審判筆錄），再參酌卷附之建築物照片九
    張（見上開九十三年度他字第六四號偵查卷第二二頁至第二
    五頁），可知該三峽鎮公所之公有零售市場改建拆遷攤販之
    臨時安置工程，僅是臨時性，並未變更土地之用途，且因尚
    未取得臨時建築許可證及使用執照，故三峽鎮公所於設計規
    劃時，為避免浪費公帑，改朝室內多功能體育場設施設計規
    劃，以便將來臨時安置工作結束後，可將原來之建物或材料
    改供體育場設施之用。另二棟Ｒ．Ｃ建物為廁所及管理室，
    本來也可提供一般民眾至附近其他筆撥用土地休閒時使用，
    並非專供拆遷安置之攤販使用。何況三峽鎮公所亦於九十三
    年五月二十八日以北縣峽建字第０九三０００九九二二號函
    主動行文告知國有財產局：「本所奉准撥用本鎮○○段國有
    土地，有關興建臨時市場部分已取得臨時建築許可證及使用
    執照，且於使用期限屆滿後將予拆除，即規劃為體育場使用
    」等語，有上開函文一紙在卷可稽（見本院刑事卷），足見
    被告三人並無行使公務員登載不實文書之故意。
四、綜上所述，被告乙○○、丁○○及甲○○三人上開所辯，尚
    非虛妄不可採。此外，復查無其他積極證據足認被告有公訴
    人所指之行使公務員登載不實文書之犯行，不能證明被告犯
    罪，揆諸前揭說明，自應為無罪之諭知。
據上論斷，應依刑事訴訟法第三百零一條第一項，判決如主文。
本案經檢察官郭季青到庭執行職務
中    華    民    國    95    年    11    月    30    日
              刑事第十九庭  審判長法  官  許必奇
                                  法  官  鄧雅心
                                  法  官  曾正耀
以上正本證明與原本無異。
如不服本判決，應於判決送達後10日內向本院提出上訴狀 (應附
繕本)， 上訴於臺灣高等法院。
                                  書記官  陳淑怡
中    華    民    國    95    年    11    月    30    日


司法院資訊處製作；財團法人民間司法改革基金會備份。
